臺灣高等法院臺南分院刑事判決
上　訴　人　臺灣雲林地方法院檢察署檢察官
被　　　告　丙○○
　　　　　　甲○○
上列上訴人因被告等侵占案件，不服臺灣雲林地方法院九十二年
度易字第四○四號中華民國九十三年十一月三十日第一審判決（
起訴案號：臺灣雲林地方法院檢察署九十二年度偵字第九三五號
），提起上訴，本院判決如下：
    主  文
上訴駁回。
    理  由
一、公訴意旨略以：被告丙○○、甲○○均係乙○○所經營的獨
    資商號「全民消防器材」之隱名合夥人，二人與乙○○約定
    經營所得盈餘累積達新臺幣（下同）二十萬元即平分該款項
    ，詎被告丙○○與甲○○於民國（下同）九十年六月起至九
    十一年三月間某日，向附表所載頂湖國小等十一個（告訴狀
    所附統計表所載編號二、三、十三部分，業據檢察官於原審
    減縮為十一個，見原審卷第二一二頁背面）客戶收取合計八
    萬四千六百七十三元帳款後（按總額應為九萬零六百七十三
    元），竟認為九十一年五月二十七日暫時結算雙方債務不清
    ，乃基於意圖為自己不法所有之犯意聯絡，拒絕將上開款項
    交予合夥人乙○○而侵占入己。因此認被告丙○○、甲○○
    共同涉犯刑法第三百三十六條第二項之業務侵占罪嫌云云。
二、公訴意旨認被告涉有上開侵占罪嫌，無非係以告訴人乙○○
    之指訴及、應收入帳款統計表一紙（見偵查卷他字卷第八頁
    ）、「全民消防器材」營利事業登記證各一紙。諸元內科醫
    院九十一年九月二日函文一紙、「全民消防器材」開立之統
    一發票九紙、估價單五張、統計表一張（原審卷第八三頁）
    、應收帳款明細分類帳一份、被告書寫之存證信函二份、萬
    有紙廠股份有限公司（下稱萬有紙廠）九十三年六月十四日
    之函文及所附之統一發票一紙等為主要論據。被告固坦承均
    係乙○○所經營之「全民消防器材」之隱名合夥人，且與乙○○約定盈餘達二十萬元後，即平分該款項，上開起訴書所
    載之客戶十四（按應僅十一）個，均經告訴人同意而收款等
    情，惟均否認侵占犯行，被告甲○○辯稱：因伊與乙○○在
    九十一年一月拆夥後，他答應我所收的款項直接從拆夥後的
    結餘款扣抵，不用繳回，他還欠我二十多萬元等語。被告丙○○辯稱：附表所示帳款，是告訴人同意我們收取，可以扣
    抵拆夥後之結餘款，所以沒有繳回等語。
三、經查：
  (一)按犯罪事實應依證據認定之，無證據不得認定犯罪事實，刑
    事訴訟法第一百五十四條第二項定有明文。又檢察官就被告
    犯罪事實，應負舉證責任，並指出證明之方法。因此，檢察
    官對於起訴之犯罪事實，應負提出證據及說服之實質舉證責
    任。倘其所提出之證據，不足為被告有罪之積極證明，或其
    指出證明之方法，無從說服法院以形成被告有罪之心證，基
    於無罪推定之原則，自應為被告無罪判決之諭知（最高法院
    九十二年台上字第一二八號判例要旨參照）。又刑法上之侵
    占罪，以持有他人之物而實行不法領得之意思為構成條件，
    自必須所侵占之物，於不法領得以前，即已在其實力支配之
    下，始與持有之要素相符，最高法院二十年上字第一五七三
    號號判例可資參照。從而，侵占罪之成立，行為人客觀上先
    持有他人之物，而於持有狀態繼續中，易「持有」為「所有
    」侵占入己，主觀上須有為自己或第三人不法所有之意圖。
  (二)被告甲○○與告訴人乙○○均表示其等之合作關係，係各自
    負責一定區域之業務拓展及收帳工作，收得之款項，依合夥
    時之約定，先繳回「全民消防器材」，俟累積一定盈餘（指
    二十萬元）後再平均分配，至九十一年一月間拆夥。被告甲○○亦坦承向附表編號所列各個客戶收取「應收帳款」欄之
    工程款，未繳給「全民消防器材」即告訴人乙○○。而檢察
    官所提出之應收入帳款統計表、「全民消防器材」營利事業
    登記證、諸元內科醫院九十一年九月二日函文、「全民消防
    器材」開立之統一發票九紙、估價單五張、統計表一張、應
    收帳款明細分類帳一份、被告書寫之存證信函二份、萬有紙
    廠九十三年六月十四日函暨所附之統一發票一紙，僅能證明
    ：「全民消防器材」名義上為告訴人乙○○獨資經營；附表
    編號一至十之客戶工程，由被告甲○○於拆夥前以「全民消
    防器材」名義承包並施作完成；編號第十一號工程，係於九
    十一年二月間施作，被告甲○○於九十一年四月十五日，向
    萬有紙廠領取工程款項一萬三千六百五十元等事實等情。
  (三)證人即告訴人乙○○雖於原審審理時固證稱：「我們合作模
    式是業務各自推展，招攬業務後，器材從我這邊全民消防器
    材出貨，各人推展的業務款項各自收取，收到全民消防器材
    作帳，累積到盈餘二十萬以上，就平均分配；被告二人沒有
    領薪資，僅分配盈餘，不能算是被我雇用，被告二人都是合
    夥人；被告甲○○在九十一年一月告訴我要拆夥，我有同意
    等語（見原審卷第二一八頁）；惟亦陳稱：「全民消防器材
    是我獨資經營，被告二人是在八十八年三月來找我，與我口
    頭約定合作推展業務，被告二人並未出資；起訴書所載之款
    項，都是在九十年十二月或是九十一年一月開出的發票，他
    們要負責收回給我；被告二人沒有將應收的款項交給我，我
    不能結算盈餘，我沒有同意讓被告二人直接收取帳款扣抵結
    餘款，不用將收得之款項交還給我，也沒有同意要支付被告
    甲○○三十萬元權利金，由我單獨使用商號。」云云。然查
    ：
  1.證人乙○○既稱被告甲○○、丙○○與其均為合夥關係。然
    其於九十二年一月十日警詢時陳稱：我係自八十九年十二月
    一日開始雇用丙○○、甲○○二人，負責在北港經銷據點接
    洽業務及收取款項（見警卷第八頁至第十頁）。於原審準備
    程序進行時則改稱與被告二人合夥（見原審卷第二十頁）。
    於原審九十三年一月十二日準備程序時又改稱只有與甲○○
    合夥（見原審卷第七六頁）。證人乙○○對於其與被告甲○○、丙○○究係合夥關係或僱傭關係，理應相當清楚，竟於
    警訊中告訴時故意將合夥關係，說成僱傭關係，是其告訴時
    之動機及所作供述之真實性，已有可疑。
  2.證人乙○○雖於原審準備程序中陳稱有關第十一號（客戶為
    萬有紙廠）工程，係被告二人在拆夥前以「全民消防器材」
    名義承作，應將所收取之一萬三千六百五十元款項繳回「全
    民消防器材」。惟被告甲○○陳稱：第十一號工程是九十一
    年一月與乙○○拆夥後，自己委請銓誠公司承作，與「全民
    消防器材」無關。且告訴人乙○○亦證稱：被告甲○○於九
    十一年一月去我店裡說她不要做了，我有同意，那時候就算
    拆夥了，已如上述。告訴人所陳與被告甲○○之供述相符。
    是被告甲○○與乙○○於九十一年一月間拆夥，應屬實在。
    而該第十一號工程，係由被告甲○○以銓誠公司名義承作，
    銓誠公司於九十一年二月五日開立統一發票，由被告甲○○
    向萬有紙廠請款，並於九十一年四月十五日領取等情，有萬
    有紙廠九十三年六月十四日函文及所附估價單、銓誠公司開
    立之統一發票、付款傳票、領款人簽收影本各一紙在卷可稽
    （見原審卷第一一二頁至第一一九頁）。證人即銓誠公司負
    責人吳俊毅結證稱：九十一年初有去萬有紙廠換滅火器的藥
    ，該件工程是甲○○叫我去作的；當時我跟被告及「全民消
    防器材」生意上都有接觸，有的是跟甲○○結帳，有的跟乙○○結帳，因為我認為他們是合作關係，跟誰請款都一樣，
    本件是何人交錢給我，要問會計小姐較清楚；被告提出之送
    貨單上「4/23收票1627 5」字樣中之阿拉伯數字，很像是我
    所書寫的等語（原審審判卷第一三０頁）。綜合上開證據可
    知，被告甲○○與證人乙○○於九十一年一月已經拆夥，被
    告係於九十一年二月間，以銓誠公司之名義向萬有紙廠承作
    第十一號工程，並以銓誠公司之名義開立發票請款，於九十
    一年四月十五日收取一萬三千六百五十元工程款。第十一號
    工程之施作、開立發票、請領款項，均在被告甲○○與乙○○拆夥之後，被告甲○○亦未使用「全民消防器材」之名義
    承包該項工程，該筆貨款自應與「全民消防器材」無關。是
    被告甲○○未將該筆貨款交予乙○○，自無侵占犯行可言。
  3.至公訴人欲以上開統一發票、估價單等書證及證人乙○○之
    證詞，證明附表編號一至十之工程，係被告等於九十一年拆
    夥前，以「全民消防器材」名義承作、收取工程款，迄今仍
    係未繳回之款項等情。然為被告二人爭執，其中被告甲○○
    稱：拆夥後會帳時，乙○○有說那些帳要讓我收等語；被告
    丙○○亦否認，陳稱：發票雖然先開立，但有時候客戶沒有
    錢就會拖欠，所以是到拆夥後才去收錢等情。是觀諸檢察官
    提出之「全民消防器材」開立之統一發票九紙，開立的時間
    為九十年六月至九十一年二月間（詳如附表所示）。又告訴
    人乙○○於原審九十三年一月十二日準備程序時亦表示：收
    款的過程是我先開發票給被告，由被告去向客戶收款，他們
    收到款項後繳回給我，再由我簽收等情（見原審卷第七五頁
    ）。足見收款過程，係由乙○○開立統一發票交給被告甲○○，再由被告甲○○持以向客戶請款。是檢察官提出之統一
    發票，僅能證明乙○○已開立統一發票交予被告甲○○等去
    請款，然被告甲○○等是否已取得款項於交給發票當時或在
    拆夥前？甲○○向客戶收得款項及各筆款項收取之時間為何
    ，尚無確切之證明（詳如後述）。告訴人乙○○雖於原審稱
    ：「（在你將告訴狀所附應收入帳款統計表發給被告的時候
    ，統計表所列之款項，被告是否尚未去收取時？）這些款是
    發票開出後，到（九十二年）五月份被告都沒有繳給我，所
    以我才寄存證信函給被告，被告有去收，因為我去函南洋紡
    織，南洋紡織回覆款項被告已經收回了」云云。惟查如附表
    編號七之諸元內科醫院「消防申報簽證」款一萬二千零七十
    五元，係被告甲○○於九十一年三月十五日所收取，此有諸
    元內科醫院九十一年九月二日函一紙在卷為憑。故附表編號
    七之款項，係被告甲○○於拆夥後始取得（附表其餘編號一
    、五、六至十一，亦均如此）。證人乙○○又證稱：告訴狀
    所附之應收入帳款統計表應該是在九十一年五月寫的，是要
    通知被告他們看裡面的帳是否沒有收回，要他們收回，我才
    能統計盈餘。故乙○○書立應收入帳款統計表交予被告之用
    意，係要求被告甲○○、丙○○向客戶收取應收取而未收取
    之附表一至十號款項，或者將已收取之十筆款項繳回「全民
    消防器材」，前後供述是要通知或要繳回，即有所矛盾。且
    既已拆夥，何需多事徒勞？
  4.被告二人所辯乙○○同意其等直接將收得之款項，扣抵拆夥
    後之結餘款，不用繳回「全民消防器材」乙節，雖為乙○○
    所否認。然查：
  (1)乙○○於九十二年三月十一日檢察官偵訊時指稱：我和被告
    約定他們去跑業務，彼此所賺錢的盈餘只要累積到二十萬後
    ，就會結帳將盈餘五五分（見偵查卷第十一頁）。而於原審
    審理時亦證稱：曾與被告於九十一年五月二十七日結算，合
    夥財產扣除全部開銷及漏稅之罰款，現金餘額有二十一萬餘
    元，並有其書立之現金餘額表一紙在卷可證（實際為二十一
    萬七千五百五十八元，見偵查卷第四五頁）。因此依告訴人
    所言，被告甲○○與乙○○拆夥後，至少得向乙○○請求十
    萬零八千七百七十九元之盈餘分配。況經本院命告訴人提出
    與被告合夥之帳簿一本（姑毋論被告質疑告訴人添加之部分
    ），依告訴人所提出之帳簿顯示於九十年十二月五日之後，
    盈餘再度超過二十萬元，至九十一年一月二十九日更高達八
    十萬九千零九十三元，惟其間並未見告訴人如何依約提出盈
    利分派被告之情，有該帳簿影印附卷可稽（見本院卷第五五
    頁背面）。衡情告訴人應分配盈餘款項之債務，已足由被告
    收取並直接扣抵。
  (2)又證人陳怡秀於九十二年六月十七日檢察官面前具結證稱：
    我於九十一年夏天的某日下午，為了找被告談借錢的事情，
    到被告家裡，看到被告跟告訴人在談帳目的事情，結算之後
    乙○○向被告二人說目前還欠他們三十幾萬元，不過目前沒
    有錢給被告，但收來的七萬多元（按實際應如附表所示）的
    帳款可以先讓被告二人抵償。他們當時在一樓的客廳談帳目
    的事情，被告二人、告訴人加上我，只有四個人在場；我剛
    進去甲○○要開口跟我打招呼，不過當時看到他們雙方在客
    廳的桌子談事情，我就用手勢表示不用了，甲○○就跟我點
    頭示意。我進去時乙○○並不知道，我跟他距離約八十公分
    左右，之間隔了沙發靠背。因為我走路都很輕沒有聲音，所
    以乙○○沒有發現我。後來我就離開了，當天就沒有跟他們
    談借錢的事等情（見偵查卷第一三九頁）。嗣於原審審理時
    亦具結證稱：我在九十一年夏天某日下午，因為要向被告甲○○借錢，所以到她家去，我去的時候乙○○跟甲○○他們
    正在會帳，我有聽到乙○○說消防公司的錢雙方會算後，還
    欠甲○○他們三十幾萬元，七萬元（實際如附表所示）可以
    從公司的錢扣抵。我進去被告家中，甲○○坐在面向通道的
    位子，她有看到我，我就將手比在嘴上，要她不要講話，因
    為他們還在講，我就靜靜的站在那邊。乙○○坐朝內的位子
    ，他背向我在算帳，所以不知道我進來等語（見原審第二二
    五頁背面）。證人陳怡秀上開證詞，就前往被告家中聽到被
    告與乙○○會帳之情形，前後之證詞一致，並與被告二人於
    檢察官面前之供述大致相符，雖金額非完全相符，亦非證人
    所能全然了解；在原審審理時，證人陳怡秀復能詳細描述其
    與乙○○、被告甲○○等相關位置，其證述應堪採信。是被
    告二人可直接收取附表一至十號款項扣抵結餘款。
  (3)又檢察官提出由附表編號六由「全民消防器材」開立，買受
    人為水林國小，編號ＬＥ00000000號之統一發票，
    係於九十一年二月間開立，有該統一發票一紙在卷可佐。乙○○與被告甲○○於九十一年一月間已經拆夥，如未同意被
    告得收取款項直接抵充應給付被告之結餘款，衡情告訴人乙○○儘可自己持發票向客戶收款，何需於九十一年二月份仍
    開立上開統一發票交由被告甲○○向客戶收款？
  (4)又被告固坦承伊有收取附表所示十一筆款項，惟經本院函請
    上開客戶查覆本院有關兩造合夥之全民消防器材行何時開立
    發票暨何時請領款項，亦經本院編訂如附件所示，並有各該
    客戶之函暨統一發票、原始收支憑證等附卷可憑（見本院卷
    第一一四頁至第一三九頁）。除其中有關客戶彰化銀行虎尾
    分行、彰化銀行土庫分行、彰化銀行北港分行分別於九十年
    十二月間出具發票請款，並於同年十二月間經銀行於同年月
    匯入甲○○個人在該銀行之帳戶外，其餘均在九十一年一月
    以後領款，詳如附件所示，至上開彰化銀行三個分行，並均
    出具有各該分行之發票、存款憑條、支出傳票等分別可據（
    見本院卷第一二二頁至第一二四頁、第一二七頁至第一二九
    之三頁），然此些匯款均係銀行內部作業直接匯入被告甲○○在該行帳戶之故，被告甲○○所持之銀行存摺，嗣經於九
    十一年一月二十五日始經上開三間分行入帳於存摺，有被告
    甲○○於本院審理時當庭所提出之存摺暨影本附卷可稽，足
    見被告於九十一年一月二十四日之前，確不知上開銀行客戶
    已先行入帳可據。
  (5)綜上事證，被告二人所辯乙○○於拆夥後，尚須分配盈餘予
    被告，而同意讓被告收取附表一至十號之款項，不用繳回「
    全民消防器材」，直接扣抵結餘款，尚可採信。
四、綜上所述，被告二人否認編號一至十之款項，係於九十一年
    一月間拆夥前收取。檢察官提出之證據亦無法證明被告二人
    有意圖為自己不法之所有，而業務侵占之犯行。況被告二人
    為扣抵乙○○所應給付之盈餘分配款，而未將已收取之附表
    一至十號款項繳回，尤難認被告二人主觀上有何不法所有之
    意圖。此外，復無其他積極證據足以證明被告有被訴侵占之
    犯行，原審為被告無罪之判決，本院經核俱無不合，檢察官
    上訴意旨認彰化銀行虎尾分行早於九十年十二月十二日匯入
    被告甲○○之帳戶內，彰化銀行北港分行亦於九十年十二月
    二十一日匯入甲○○之帳戶內，已於拆夥前向客戶收取款項
    隱匿不表而侵吞入已云云，指摘原判決不當，並無可取，為
    無理由，應予駁回。
據上論結，應依刑事訴訟法第三百六十八條，判決如主文。
本案經檢察官曾銘芳到庭執行職務。
中　　華　　民　　國　　94　　年　　6 　　月　　15　　日
                  刑事第二庭　　審判長法　官　莊俊華
                                　　  法  官　李文福
　　                                  法  官　高明發
以上正本證明與原本無異。
不得上訴。
　　　　　　　　　　　　　　　　　　　書記官　廖明娟
中　　華　　民　　國　　94　　年　　6 　　月　　16　　日
附表：
┌─┬────┬──────────────┬───────────────┐
│編│客戶名稱│應收帳款（新台幣）、請（領）│     備        註             │
│號│        │款人、請領日期。            │                              │
├─┼────┼──────────────┼───────────────┤
│一│頂湖國小│1.5250元、請（領）款人甲○○│1.頂湖國小雲口頂國小總字第0940│
│  │        │  、請領日期91年3月23日     │  000251號函（本院卷第一一四頁│
│  │        │2. 2500 元，領款人：無資料。│  ）。                        │
│  │        │                            │2.全民消防器材開立統一發票二紙│
│  │        │                            │ 90年6月，金額：5250元。    │
│  │        │                            │ 90年11月，金額：2500元。   │
├─┼────┼──────────────┼───────────────┤
│二│彰化銀行│1.4200元，請款人：甲○○。  │1.彰化商業銀行虎尾分行彰虎字第│
│  │虎尾分行│2.473元，請款人：甲○○。   │  358 之 1 號函（本院卷第一二 │
│  │        │  於90年12月12日分別存入王珠│  二頁）                      │
│  │        │  連帳戶（0000-00-00000-0） │2.全民消防器材開立統一發票二紙│
│  │        │ 。                         │ 90年12月，金額：4200元。   │
│  │        │                            │ 90年12月，金額：473元。    │
├─┼────┼──────────────┼───────────────┤
│三│彰化銀行│1.4725元，請款人：甲○○。  │1.彰化商業銀行北港分行彰北港字│                            │
│  │北港分行│  於90年12月21日存入甲○○帳│  第367號函（本院卷第一二九頁 │                            │
│  │        │  戶（0000-00-00000-0）。   │  ）                          │                            │
│  │        │                            │2.全民消防器材開立統一發票一紙│                            │
│  │        │                            │ 90年12月，金額：4725元。   │                            │
├─┼────┼──────────────┼───────────────┤
│四│彰化銀行│1.4750元，領款人：甲○○。  │1.彰化商業銀行北港分行彰土字第│
│  │土庫分行│  於90年12月21日存入甲○○帳│  00300號函（本院卷第一二七頁 │
│  │        │  戶（0000-00-00000-0）。   │  ）                          │
│  │        │2.500元，領款人：陳信志。   │2.全民消防器材開立統一發票一紙│
│  │        │  於90年12月21日存入陳信志帳│  ，90年12月，金額：5250元。  │
│  │        │  戶（0000-00-00000-0）。   │                              │
├─┼────┼──────────────┼───────────────┤
│五│北港皇冠│1.14800元，請款人：甲○○。 │1.北港商業文化大樓管理委員會函│
│  │商業文化│                            │  （本院卷第一三○頁）        │
│  │大樓    │                            │2.全民消防器材開立統一發票一紙│
│  │        │                            │  ，91年1、2月間之發票。無詳細│
│  │        │                            │  日期，金額14800元。         │
├─┼────┼──────────────┼───────────────┤
│六│水林國小│1.3000元，請款人：黃美儒。  │1.水林國小雲水國總字第09400002│
│  │        │ 請領日期：91年3月8日       │  56號函（本院卷第一二○頁）  │
│  │        │                            │2.全民消防器材開立統一發票一紙│
│  │        │                            │  ，91年2月，金額：3000元。   │
├─┼────┼──────────────┼───────────────┤
│七│北港諸元│1.12075元，請（領）款人：王 │1.北港諸元內科醫院立字第094020│
│  │內科醫院│  珠連、請領日期：91年3月間 │  號函（本院卷第一一八頁）    │
│  │        │  。                        │2.全民消防器材開立統一發票一紙│
│  │        │                            │  ，91年1月31日，金額：12075元│
├─┼────┼──────────────┼───────────────┤
│八│福穩實業│1.3150元，領款人：丙○○    │1.福穩實業股份有限公司回函（本│
│  │股份有限│  請領日期：91年2月間。     │  院卷第一二五頁）            │
│  │公司    │                            │2.全民消防器材開立統一發票一紙│
│  │        │                            │  ，91年1月，金額：3150元     │
├─┼────┼──────────────┼───────────────┤
│九│南洋紡織│1.12600元，領款人：丙○○   │1.全民消防器材開立統一發票一紙│
│  │股份有限│  請領日期：91年3月間。     │  ，91年1月，金額：12600元    │
├─┼────┼──────────────┼───────────────┤
│十│土庫國小│1.6550元。請領日期：91年1月 │1.土庫國小雲土國小總字第094000│
│  │        │2.2450元。                  │  0404號函（本院卷第一三二頁）│
│  │        │  請領日期：91年2月20日。   │2.全民消防器材開立統一發票三紙│
│  │        │                            │ 90年11月，金額：2500元。   │
│  │        │                            │ 90年11月，金額：4050元。   │
│  │        │                            │ 91年1月，金額：2450元。    │
├─┼────┼──────────────┼───────────────┤
│十一│萬有紙廠│ 一萬三千六百五十元         │銓誠公司開立統一發票一紙，九十│
│  │        │ 91年4月15日甲○○領取。    │一年二月五日，金額：一萬三千六│
│  │        │                            │百五十元。                    │
└─┴────┴──────────────┴───────────────┘
